臺灣宜蘭地方法院民事判決　九十年度簡上字第四一號
　　上　訴　人　　乙○○
　　被　上訴人　　甲○○
右當事人間請求返還不當得利等事件，上訴人對於中華民國九十年七月二十三日本院
宜蘭簡易庭九十年度宜簡字第二一號第一審判決提起上訴，本院判決如左：
    主  文
上訴駁回。
第二審訴訟費用由上訴人負擔。
    事  實
甲、上訴人方面：
一、聲明：
（一）原判決廢棄。
（二）台灣宜蘭地方法院八十九年度執字第一一九五號強制執行事件所為之強制執行
      程序，應予撤銷。
（三）被上訴人應給付上訴人新台幣（下同）四十三萬三千七百四十元，及自民國九
      十年十一月二日起至清償日止，按週年利率百分之五計算之利息。
二、陳述：除與原審判決書所載者相同茲予引用外，補稱：
（一）依兩造及訴外人林添才於八十九年五月十日三方同意後所簽署之協議書第一、
      二、六條規定，所有債權人包括被上訴人係依照債權額百分之三十七比例計算
      受償，此部分業經被上訴人於原審自認在案，上訴人對於被上訴人之債務，已
      因訴外人林添才之債務承擔而移轉於訴外人林添才，上訴人已脫離原債務關係
      ，兩造間之債務歸於消滅，被上訴人自無依原借貸關係向上訴人請求強制執行
      之理由。又依兩造與訴外人林添才前述協議書第二、六條規定，可知被上訴人
      已同意以訴外人林添才提供之五筆土地之代物清償方式消滅其與訴外人林添才
      間債權債務關係。
（二）被上訴人將協議書第二條所列五筆土地出售予第三人，並收受第一期款一百五
      十萬元，其買賣關係係存在於被上訴人與第三人之間，與上訴人無關，依照債
      權相對性，上訴人及訴外人林添才與系爭土地之買受人間並無債權債務關係存
      在。此亦可從土地買受人所交付一百五十萬元由被上訴人依其債權額比例分得
      六萬八千一百三十元可資證明，如非如此解釋，則被上訴人除與其他債權人按
      比率分配外，又可繼續收取上訴人薪津三分之一，將會雙重獲利。
（三）被上訴人辯稱該協議書附有停止條件，須待土地買受人全部付清價款後，始同
      意撤銷執行程序，然該上訴人否認協議時有此補充約定，此乃被上訴人單方主
      觀上認定，上訴人並未同意，況依被上訴人所稱之前述內容而言，性質上僅為
      契約交易條款，亦非屬條件。
（四）綜前所述，兩造之債權債務已因訴外人林添才之債務承擔而移轉，嗣後因訴外
      人林添才移轉五筆土地予買受人之代物清償而消滅不存在，即便如被上訴人之
      抗辯附有交易條款情形為有理由，亦僅上訴人不得向代書取回撤銷強制執行之
      文件，至於被上訴人聲請強制執行並收取上訴人於頭城鎮農會薪資計四十三萬
      三千七百四十元之強制執行程序，爰依強制執行法第十四條第一項規定請求予
      以撤銷。被上訴人並無法律上原因取得上開薪資利益，應依不當得利規定返還
      上開扣繳之金額予上訴人。
三、證據：援用原審之立證方法，並提出代書出具之說明書、頭城鎮農會證明書影本
    各乙紙。
乙、被上訴人方面：
一、聲明：如主文所示。
二、陳述：除與原審判決書所載者相同茲予引用外，補稱：
（一）由兩造及訴外人所定之協議書第三、六項約定內容綜合觀之，足以探知雙方立
      約之目的在於「扺償」債務，亦即係為了清償上訴人所積欠之債務，必係獲取
      買賣價金，依各債權人之債權比例分配完結後，雙方債權債務關係方為消滅。
      若苟如上訴人之解釋，一旦土地所有權移轉登記完成後債務即消滅，而不問買
      受人是否全部給付價金，則此一協議反由債權人承擔買方不給付價金之風險，
      此類解釋顯與經驗法則及公平誠信相悖。況第三人所提供之土地五筆原即不足
      以清償上訴人所欠之全部債權人之債務新台幣一千三百二十一萬元，在此前提
      下債權人等仍同意與之訂立協議書，於立約當時之真意本係附以停止條件「應
      於買受人全部付清價款，依債權比例分配終結後，始同意將文件交予上訴人收
      執」方為正辨。此一「條件」乃係當事人對法律行為所附加之限制，由此一限
      制使法律效果之發生或消滅繫於不確定之偶發事實，此類偶發事實只要係向將
      來而不確定得否發生者即足，故以第三人之行為以其價金之有無給付為附以停
      止條件於法並無不合，協議書第三項之約定即以第三人即買受人之給付全部價
      金為停止條件。惟買受人迄今仍未給付全部價金，該停止條件尚未成就，上訴
      人所負之債務並未消滅。被上訴人於上訴人所負債務新台幣六十萬元已屆清償
      期仍未履行，對其薪資聲請查封執行，於法自屬有據。扣除因查封扣薪及由買
      受人因給付一部價金所分配之金額後，上訴人所欠債務六十萬元尚未全部清償
      ，被上訴人自得續行查封扣薪，則上訴人依強制執行法第十四條第一項規定請
      求撤銷強制執行程序，亦屬無據甚明。
（二）上訴人另主張「本件是代物清償，買賣價金是否給付與本案無關」，云云。惟
      查：兩造於八十九年五月十日簽立之協議書第二項固載明由第三人林添才提供
      系爭五筆土地供清償上訴人所積欠全體債權人之債務，惟係指該五筆土地出賣
      換取價金以供清償非謂將土地辦理所有權移轉登記於買受人時其債之關係即消
      滅，蓋惟有取得價金以為清償方符合兩造間提供土地換價清償之真意。如依上
      訴人之解釋只要系爭土地所有權移轉登記其債之關係消滅，與價金是否給付無
      關，則由本協議書之內容細察其即非利益第三人契約或具贈與性質之契約，自
      無從解為一旦所有權移轉登記其債之關係消滅。由上開敘明可知，原先債之關
      係其給付之客體為金錢給付，嗣後之給付客體雖約定由第三人提供五筆土地供
      清償但並非於五筆土移轉所有權登記予買受人債之關係消滅，仍應於取得價金
      後債之關係方為消滅，是以該協議書實質上仍以金錢為其給付之客體。換言之
      ，其前後之給付客體皆係「金錢給付」尚非係「以異於原定給付之他種給付」
      ，自與代物清償有別。次由須受領他種給付以代原定給付此一要件觀之，被上
      訴人所欲受領者仍係「金錢」以供清償，並非以土地所有權移轉於買受人即足
      。蓋苟無法換取價金受償於債權人均無利益，況債權人係以原債權之極低比例
      受償實無不以取得價金抵償之理。是以上訴人主張代物清償惟與其要件並不相
      符至明。兩造間債之關係並無因上開土地所有權移轉登記於買受人，在未給付
      全部價金之前債之關係即為消滅之意思，上訴人上開主張代物清償自無理由。
（三）被上訴人於協議當時對上訴人業已取得執行名義查封執行中，自無理由與其他
      無執行名義之債權人作相等比例求償之必要，是以該協議書就上訴人之真意應
      係已查封獲償之部分扣除之外，就查封後未受清償之部分應於系爭土地換價取
      得價金後，方與其他債權人相同就未獲清償之部分依極低比例求償，如果有重
      複受償，也是另外不當得利之問題。又被上訴人並未如上訴人主張已經自認依
      照債權額百分之三十七比例受償，而係係針對土地出售部分所應分得之金額而
      為陳述，並未包括已為強制執行之部分，故上訴人主張被上訴人自認以六十萬
      元之三‧七折計算債權額云云，根本與事實不符。
三、證據：援用原審之立證方法。
    理  由
一、按於第二審程序，訴之變更或追加非經他造同意，不得為之，但第二百五十五條
    第一項第二款至第六款情形，不在此限。民事訴訟法第四百四十六條第一項後段
    定有明文。本件上訴人原係聲明被告（即被上訴人）應給付原告（即上訴人）二
    十二萬四千九百十八元，及撤銷對第三人頭城鎮農會扣押之原告（即上訴人）薪
    津，嗣於本院審理時，更正聲明如前所述，核屬擴張應受判決事項之聲明，且其
    請求之基礎事實同一，依照首開說明，自應准許，合先敘明。
二、本件上訴人起訴主張：上訴人前積欠被上訴人六十萬元之借款，經被上訴人聲請
    本院對於上訴人服務之宜蘭縣頭城鎮農會每月薪津在三分之一之範圍內予以扣押
    ，經本院於八十九年四月九日以宜院耀民執未八十九執一一九五第二０二三八號
    執行命令對第三人頭城鎮農會扣押上訴人應領薪津交由被上訴人收取，上訴人應
    領薪津自八十九年五月一日至九十年十一月一日止，依上開執行命令共被扣交四
    十三萬三千七百四十元，然兩造與訴外人林添才曾於八十九年五月十日協議債務
    清償並定有協議書，協議內容由訴外人林添才為債務之承擔，兩造間已無債務關
    係，並由訴外人林添才提供其所有坐落於宜蘭縣頭城鎮○○○段拔雅林小段二一
    三、二一三之一、二七四之二、二七四之一、二七四號共五筆土地（以下簡稱五
    筆土地）辦理所有權移轉登記予包括被上訴人在內之債權人或債權人指定之第三
    人，以此代物清償之方式，消滅訴外人林添才與被上訴人間之債務關係，並無附
    任何條件，被上訴人亦已分配受領土地買受人所支付之第一期款，是兩造之間已
    無債權債務存在，惟被上訴人未依協議書第三項之約定將相關文件交由上訴人收
    執，亦未聲請撤銷前開執行程序，尚繼續按月扣押上訴人薪津三分之一共計四十
    三萬三千七百四十元，爰依強制執行法第十四條第一項規定請求撤銷前開強制執
    行程序，並依不當得利法律關係請求被上訴人返還前開扣新及遲延利息等語。被
    上訴人則以兩造簽定協議書前，被上訴人早已聲請本院核發執行命令扣押上訴人
    於頭城鎮農會每月應領之薪津之三分之一，並交由被上訴人收取，故於簽定協議
    書時，被上訴人有特別表明須待土地買受人全部付清價款後，被上訴人始與其餘
    債權人同依債權額之百分之三十七受償，此係附有停止條件，而今土地買受人僅
    付第一期款尚未付清其餘款項，被上訴人僅分得六萬八千一百三十元，該停止條
    件未成就，兩造間之六十萬元債務仍未清償完畢，被上訴人自仍得繼續收取上訴
    人三分之一之薪津等語置辯。
三、本件上訴人主張上訴人前積欠被上訴人六十萬元債務，經被上訴人向本院聲請執
    行命令扣押上訴人於頭城鎮農會每月薪津三分之一共計四十三萬三千七百四十元
    ，兩造及訴外人林添才曾於八十九年五月十日協議債務清償並定有協議書，約定
    由訴外人林添才提供其所有五筆土地移轉登記予包括被上訴人在內之債權人或債
    權人指定之第三人，以清償上訴人積欠包括被上訴人在內之債權人之債務，被上
    訴人亦已分得土地買受人交付之第一期款為六萬八千一百三十元，然被上訴人未
    將前開執行命令予以撤銷，仍繼續收取上訴人於頭城鎮農會之每月薪津三分之一
    之事實，業經上訴人提出本院八十九年四月九日以宜院耀民執未八十九執一一九
    五第二０二三八號執行命令、協議書、土地登記謄本及電腦查詢資料、分配金額
    表及頭城鎮農會證明書各乙份為證，且為被上訴人所不爭執，堪信為真實。
四、上訴人復主張兩造間債務關係已由訴外人林添才為債務之承擔，並由訴外人林添
    才以代物清償之方式消滅債務，是兩造間已無債務存在，惟被上訴人未依協議書
    第三項之約定將相關文件交由上訴人收執，亦未聲請撤銷前開執行程序，尚繼續
    按月扣押上訴人薪津三分之一共計四十三萬三千七百四十元，爰依強制執行法第
    十四條第一項規定請求撤銷前開強制執行程序，並依不當得利法律關係請求被上
    訴人返還前開扣新及遲延利息等語。被上訴人則以兩造訂定協議書時，被上訴人
    有特別表明須待土地買受人全部付清價款後，被上訴人始與其餘債權人同依債權
    額之百分之三十七受償，此係附有停止條件，現因土地買受人僅付第一期款，停
    止條件未成就，是兩造間六十萬元債務仍未清償完畢，被上訴人自仍得繼續收取
    上訴人三分之一之薪津等語置辯。是兩造之爭點即在於兩造間之債務是否因訴外
    人林添才為債務承擔而移轉由訴外人林添才負擔、訴外人林添才是否已為代物清
    償而消滅前開債務、兩造與訴外人林添才之協議是否附有停止條件。
五、經查：
（一）上訴人雖主張兩造之債務關係已由與訴外人林添才為債務之承擔云云，然綜觀
      兩造與訴外人林添才所定立之協議書內容，並無約定兩造間之債務由訴外人林
      添才為債務承擔之條款，而係記載由丙方（即訴外人林添才）代位清償乙方（
      即上訴人）向甲方（即包括被上訴人在內之債權人）借貸事宜，且該協議書第
      六項係約定：甲方同意丙方以右開土地抵償本案乙方向甲方借款之全部債務，
      甲方不得再向乙方提出債權請求，顯然該協議內容僅為清償兩造間債務之約定
      ，而由第三人即訴外人林添才提供五筆土地作為清償，性質上係屬第三人清償
      之約定，而非債務承擔之約定。是兩造間債務關係並未移轉由訴外人林添才承
      擔，而仍係存在於兩造之間，上訴人此部分主張並無理由。
（二）上訴人復主張訴外人林添才已為代物清償，兩造間債務已歸於消滅云云，查本
      件協議書第二項、第六項雖均明定以訴外人林添才提供之五筆土地作為清償上
      訴人所積欠包括被上訴人在內之債權人之債務，然被上訴人辯稱兩造訂定協議
      書時，被上訴人有特別表明須待土地買受人全部付清價款後，被上訴人始與其
      餘債權人同依債權額之百分之三十七受償等語，業經證人林張秀娥於原審證稱
      ：當時協議時，被告（即被上訴人）已經執行原告（即上訴人）的薪資，被告
      有說要等到土地價款全部拿到後，才願意撤銷，當時原告有同意，當時我有特
      別對原告及被告說明，原告是擔心說被告如果取得土地價款後，還不願意撤銷
      執行，我有告訴原告，如果這樣，我會負責被告多拿的部分等語，並經上訴人
      於原審自認在案（見九十年四月十一日言詞辯論筆錄），堪信為真實，上訴人
      雖嗣後改稱未曾有此協議云云，然上訴人既已自認在案，上訴人嗣後辯稱自屬
      不可採。是兩造之間尚有特別約定以土地價金給付而為清償，非單以五筆土地
      所有權作為清償之給付標的，其給付標的仍屬金錢之債，上訴人主張代物清償
      云云，不足為採。
六、次查：
（一）被上訴人辯稱兩造訂定協議書時，被上訴人有特別表明須待土地買受人全部付
      清價款後，被上訴人始與其餘債權人同依債權額之百分之三十七受償之事實，
      已詳如前述，此係附有停止條件之契約，於該停止條件即土地買受人給付全部
      價款而成就前，仍不生契約預定之清償效力。
（二）又上訴人雖主張即便有如被上訴人所述之協議，亦屬交易條款，非屬停止條件
      云云，惟按所謂交易條款者，係針對契約交易約定事項所為關於履行時期、履
      行方式等確定內容之約款而言，與停止條件屬於法律行為效力發生與否是繫於
      將來不確定事實之成就與否，要屬不同概念。本件兩造所合意之內容係使第三
      人清償契約之法律效果繫於土地買受人是否全部付清價款之不確定事實成就與
      否，性質上為停止條件，並非關於履行時期、履行方式等確定內容預作約定之
      交易條款，上訴人此部分主張並無理由。
七、綜上，兩造間與訴外人林添才所訂立之協議，屬於附有停止條件之第三人清償契
    約，而該停止條件並未成就，已詳如前述，則兩造間之債務尚未消滅，被上訴人
    自無需撤銷前述執行命令之執行程序，其依照原執行命令收取上訴人於頭城鎮農
    會之三分之一薪津，並非無法律上原因。從而，上訴人請求撤銷前述執行命令之
    強制執行程序、被上訴人應返還所收取之薪津並應給付遲延利息云云，自無可採
    。原審判決上訴人之訴駁回，訴訟費用由上訴人負擔，於法核無不合。上訴意旨
    指摘原判決不當，求予廢棄改判，為無理由，應予駁回。又上訴人所提出之之代
    書說明書，僅能證明被上訴人有依協議約定交付相關文件予代書保管，核與本案
    判決結果無影響，附此敘明。至被上訴人是否因分配六萬八千一百三十元而有重
    複獲利之情形，要屬另外是否有不當得利之問題，併此敘明。
八、據上論結，本件上訴為無理由，依民事訴訟法第四百三十六條之一第三項、第四
    百四十九條第一項、第七十八條，判決如主文。
中　　　華　　　民　　　國　　九十一　　年　　　二　　　月　　十八　　　日
                            臺灣宜蘭地方法院民事庭
~B審判長法官 楊麗秋
~B法 　　 官 劉家祥
~B法 　　 官 林俊廷
右正本證明與原本無異。
本件不得上訴。
中　　　華　　　民　　　國　　九十一　　年　　　二　　　月　　十九　　　日
~B法院書記官　黃月雲
